【裁判字號】    95,台上,1684
【裁判日期】    950803
【裁判案由】    國家賠償
【裁判全文】
最高法院民事判決            九十五年度台上字第一六八四號
    上   訴   人  鑫唐建設有限公司
                              .
    兼法定代理人  甲 ○ ○
                            2.
    共        同
    訴 訟代理 人  楊 大 德律師
    參   加   人  中興商業銀行股份有限公司
    法 定代理 人  丁 ○ ○.
    參   加   人  乙○○○
                            號.
    上   訴   人  台中縣豐原地政事務所
                            號.
    法 定代理 人  丙 ○ ○.
    訴 訟代理 人  余 銀 德律師
上列當事人間請求國家賠償事件，兩造對於中華民國九十五年一
月十七日台灣高等法院台中分院第二審更審判決（九十四年度重
上國更(一)字第二號），各自提起上訴或一部上訴，本院判決如下
：
    主  文
原判決關於命上訴人台中縣豐原地政事務所應再給付鑫唐建設有
限公司新台幣五百八十五萬七千九百四十元本息及該訴訟費用部
分廢棄，發回台灣高等法院台中分院。
上訴人鑫唐建設有限公司、甲○○之上訴均駁回。
第三審訴訟費用，關於駁回上訴部分，由上訴人鑫唐建設有限公
司、甲○○負擔；參加訴訟部分，由參加人負擔。
    理  由
本件上訴人鑫唐建設有限公司（下稱鑫唐公司）及甲○○主張：
坐落台中縣豐原市○○○段第八二八之三、八二八之四地號土地
面積分別為○．○五七五公頃、○．二八七七公頃（現已分割為
四十二筆），原均為訴外人戴琦所有，土地登記簿謄本均登記為
山坡地保育區丙種建築用地。上訴人甲○○基於對該登記簿之信
賴，以每坪新台幣（下同）六萬元之價格向戴琦買受後，即與上
訴人鑫唐公司合建房屋，由鑫唐公司出資興建，委請建築師規劃
、整地、設計、分割，並由甲○○向鄰地購得八二八之五地號土
地取得可供通行之道路後，向台中縣政府工務局申請建築執照獲
准，且已辦妥建物第一次登記。嗣台中縣政府於民國八十六年九
月二十四日發函以上開建築基地土地分區使用原為「山坡地保育
區農牧用地」，誤登為「山坡地保育區丙種建築用地」現已更正
編定為由，撤銷上開使用執照，對造上訴人台中縣豐原地政事務
所（下稱豐原地政所）亦函稱經發現錯誤，乃於八十六年九月二
十五日辦竣更正回復原編定之使用類別。因豐原地政所所屬人員
於登簿及校對錯誤之重大過失，致使鑫唐公司與甲○○之損害額
分別超過一億五千八百零二萬三千三百十九元、一億五千八百八
十八萬四千九百零二元等情。爰依土地法第六十八條及國家賠償
法第二條第二項規定，求為命豐原地政所僅就其中各一億零二百
三十八萬元（其餘保留）為給付，及自八十六年十一月八日起加
計法定遲延利息之判決（第一審判命豐原地政所應給付甲○○四
千七百八十四萬八千五百三十八元本息，應給付鑫唐公司七千四
百零八萬一千九百十四元本息，而駁回鑫唐公司與甲○○其餘之
訴，兩造各就其敗訴部分聲明不服。原審前審判決再命豐原地政
所給付甲○○五百九十二萬六千七百六十二元本息、給付鑫唐公
司一百零一萬零四百五十一元本息，而駁回豐原地政所之上訴及
鑫唐公司與甲○○其餘之上訴。嗣經本院將鑫唐公司請求豐原地
政所給付二千二百零六萬八千三百十五元、甲○○請求豐原地政
所給付二千二百七十八萬九千七百六十五元本息等所受敗訴判決
部分，暨豐原地政所對於第一審命其給付鑫唐公司超過七千三百
十萬七千六百零六元本息、原審前審命其再給付鑫唐公司一百零
一萬零四百五十一元本息等所受敗訴判決部分，予以廢棄發回更
審，原審就鑫唐公司之二千二百零六萬八千三百十五元之上訴部
分，除命豐原地政所再給付五百八十五萬七千九百四十元外，駁
回其其餘上訴及甲○○、豐原地政所之上訴，豐原地政所僅就五
百八十五萬七千九百四十元本息，鑫唐公司、甲○○就其敗訴部
分提起上訴，其餘部分均判決駁回而告確定）。
上訴人豐原地政所則以：本件土地標示部分之登記錯誤，不屬土
地法第六十八條規定之登記錯誤，對造上訴人鑫唐公司及甲○○
主張土地標示部分之登記錯誤，亦與土地法第六十八條規定之登
記錯誤，顯不相適。又系爭土地最初由參加人乙○○○買受，當
時乙○○○對於原編定錯誤，已然知情，此後依錯誤編定內容而
行為即屬惡意，不能主張有信賴保護原則之適用，故甲○○輾轉
受讓，無從主張土地法第四十三條善意受讓之保護。且因土地登
記錯誤、遺漏或虛偽致受損害，由該地政機關負擔賠償之範圍，
以不超過受損害之價值為限，對於受害人依通常情形原可預期之
利益之喪失，則不得請求賠償。本件鑫唐公司及甲○○所得請求
賠償之損害，僅以八十六年九月二十四日使用執照被撤銷以前之
損害為限，其請求賠償其自八十八年六月十日起至九十一年四月
三日止，其向中興銀行貸款之利息損害，已逾此範圍，為無理由
。而參加人中興商業銀行股份有限公司（下稱中興銀行）稱並無
甲○○借款情事，自亦不積欠貸款利息，甲○○請求給付貸款利
息之損害，顯非有理由等語，資為抗辯。
原審以：按對於系爭台中縣豐原市○○○段原八二八之一地號土
地，編定為「山坡地保育區，農牧用地」，於八十二年二月二十
日由當時所有權人張宗義申請，而分割為八二八之一地號、八二
八之三地號兩筆，前者維持原編定，仍為「山坡地保育區，農牧
用地」，後者則合法變更編定為「山坡地保育區，丙種建築用地
」。上訴人豐原地政所登記時，登簿時因承辦人（林對）一時疏
忽，竟將該兩筆均登記為「山坡地保育區，丙種建築用地」，登
記完成送校對時，校對人員（廖淑娥）亦未發現此一錯誤，致生
此一登記上之瑕疵。其後八二八之一地號又分割為八二八之一、
八二八之四二筆，並由張宗義移轉予參加人乙○○○，乙○○○
再移轉予戴琦。嗣上訴人甲○○於八十四年六月二十四日以每坪
六萬元向戴琦購買土地登記謄本均記載為「山坡地保育區，丙種
建築用地」之八二八之三、八二八之四等地號，並辦妥所有權移
轉登記。嗣由甲○○提供上開土地分割成的四十二筆土地與鑫唐
公司合建房屋，鑫唐公司即委請建築師進行規劃、整地、設計、
興建，甲○○並支付價金購得鄰地八二八之五地號作為通行使用
。經向台中縣政府工務局申請建照獲准，於八十六年七月二十四
日建造完成取得使用執照，且辦妥建物第一次登記。嗣台中縣政
府於八十六年九月二十四日發函通知甲○○、鑫唐公司，撤銷該
使用執照。豐原地政所亦於同日發函表示，發現前揭登簿錯誤，
並於八十六年九月二十五日更正回復原編定之使用類別等情，雙
方均未有爭執。且有上開土地登記簿謄本、建造執照、使用執照
、台中縣政府及豐原地政所函文在卷可稽，堪認是實。經查，土
地法第六十八條所謂「登記錯誤」，無論不動產之總登記、權利
變更登記或其他登記，均有其適用，當然包括地目原為農牧用地
誤登記為建築用地在內。本件豐原地政所之登記人員林對、廖淑
娥將坐落台中縣豐原市○○○段八二八之四地號土地之土地使用
分區「山坡地保育區、農牧用地」誤登為「山坡地保育區、丙種
建築用地」，致甲○○誤以為可以建築，遂以高價買受，並進而
由鑫唐公司興建建築物出售，嗣由台中縣政府撤銷該建物之使用
執照，使其建物不能登記，並無從履行出賣人之義務，其受有損
害，至為明顯，故鑫唐公司及甲○○依土地法第六十八條請求豐
原地政所負損害賠償責任，於法即屬有據。次查，原八二八之一
地號之系爭土地係經多次轉手買賣，始由甲○○購買取得，是姑
勿論該土地前所有人乙○○○是否如豐原地政所所述，對於原編
定錯誤已然知情，亦無從據以認定其後經多次轉手始取得所有權
之甲○○亦必知悉上情。則提供該系爭土地之甲○○及與其合建
房屋之鑫唐公司基於信賴登記，自應受土地法第四十三條善意受
讓之保護。復查，一般損害賠償之債，係以填補債權人所受損害
及所失利益為原則。惟因土地登記錯誤、遺漏或虛偽致受損害者
，由該地政機關負擔賠償之範圍，以不超過受損害時之價值為限
，對於受害人依通常情形原可預期之利益之喪失，則不得請求賠
償。亦即將賠償範圍限縮於「所受損害」，而不包括「所失利益
」，且其賠償之範圍不得超過受損害時之價值。是以計算本件登
記錯誤損害賠償範圍之時點，即應以台中縣政府發函通知撤銷使
用執照之八十六年九月二十四日當時為準。甲○○購地價金差價
及鑫唐公司興建房屋之必要支出，當均屬「積極損害」（所受損
害），而無論是購地價金差價或興建房屋之貸款利息部分，自以
截至八十六年九月二十四日時為限，逾此時限後繼續衍生之利息
，應不在土地法第六十八條第二項所規定地政機關所負損害賠償
之範圍。從而甲○○主張其多支付購地價金差額五千三百七十七
萬五千三百元之貸款利息，自給付八二八之五地號土地使用權尾
款後之八十六年十月一日起算至九十一年四月三十日計四年六個
月，按百分之九點五六之貸款利率計算，其數額亦為二千三百十
三萬四千一百三十四元，僅就其中之二千二百七十八萬九千七百
六十五元為請求；鑫唐公司請求賠償其積欠中興銀行之興建貸款
利息自八十八年六月一日起至九十一年四月三十日止共一千五百
二十三萬六千零六十七元，皆係八十六年九月二十四日以後所生
之損害，其請求即非有據，均不應准許。至於鑫唐公司主張其受
有支付興建貸款利息之損害金額為六百零二萬五千八百八十六元
，嗣更正為四百零四萬一千一百二十七元，此部分自應依其更正
之金額核算給付。末查，鑫唐公司所主張因合建所受之損害總額
為九千五百零六萬五千六百七十二元，扣除銷售費用四百十四萬
四千九百二十六元、已付利息四百零四萬一千一百二十七元、積
欠利息二千四百四十六萬六千四百六十五元後，含「營業費用」
在內，僅為六千二百四十一萬三千一百五十四元，並未逾台灣省
建築師公會鑑定之合理工程造價七千二百七十三萬四千一百十四
元。且據證人吳全成證稱：營業費用中之交際費係慰勞小包，伙
食費給臨時工及提供員工午餐，修繕費係整修品質不滿意者等語
，亦堪為上開營業費用係合建必要支出之佐證。是鑫唐公司請求
「營業費用」損失六百八十三萬二千二百四十八元，應予准許。
於扣減九十七萬四千三百零八元後，豐原地政所應再給付鑫唐公
司五百八十五萬七千九百四十元本息云云，爰命豐原地政所應再
給付鑫唐公司五百八十五萬七千九百四十元本息，駁回鑫唐公司
其餘上訴、甲○○之上訴及豐原地政所之上訴。
（一）關於原審命豐原地政所應再給付鑫唐公司五百八十五萬七
千九百四十元本息上訴部分：
查豐原地政所辯稱：營業費用中之薪資、租金、文具費、郵電費
、水電費、保險費、代書費、職工福利、修繕費、交際費、伙食
費及其他支出等費用，或屬奢侈費用，或鑫唐公司縱無本件建築
案，仍需支出，且無法證明此等費用均用於本件建築案中，應不
得請求等語（見原審更(一)卷第九七頁）。原審僅憑證人吳全成證
稱：營業費用中之交際費係慰勞小包，伙食費給臨時工及提供員
工午餐，修繕費係整修品質不滿意者等語，即認上開營業費用係
合建必要支出之佐證，尚嫌速斷。豐原地政所上訴論旨，指摘原
判決關此部分違背法令，求予廢棄，非無理由。
（二）關於原審駁回鑫唐公司其餘上訴及甲○○之上訴部分之上
訴：經核此部分原審為鑫唐公司及甲○○敗訴之判決，於法並無
違誤。鑫唐公司、甲○○上訴論旨，就原審取捨證據、認定事實
之職權行使，指摘原判決關此部分違背法令，求予廢棄，非有理
由。
據上論結，本件上訴人豐原地政所之上訴為有理由，上訴人鑫唐
公司、甲○○之上訴為無理由。依民事訴訟法第四百七十七條第
一項、第四百七十八條第二項、第四百八十一條、第四百四十九
條第一項、第七十八條、第八十六條第一項前段，判決如主文。
中    華    民    國  九十五  年    八    月    三    日
                      最高法院民事第八庭
                          審判長法官  朱  建  男
                                法官  顏  南  全
                                法官  許  澍  林
                                法官  鄭  傑  夫
                                法官  蘇  清  恭
      本件正本證明與原本無異
                                      書  記  官
中    華    民    國  九十五  年    八    月   十八   日
                                                      Ｑ


司法院資訊處製作；財團法人民間司法改革基金會備份。
